臺灣高等法院臺中分院刑事判決　　　　96年度上易字第1856號
上　訴　人　臺灣臺中地方法院檢察署檢察官
被　　　告　甲○○
上列上訴人因被告重利案件，不服臺灣臺中地方法院95年度易字
第3600號中華民國 96年8月21日第一審判決（起訴案號：臺灣臺
中地方法院檢察署 95年度偵字第14770號），提起上訴，本院判
決如下：
    主  文
原判決關於甲○○重利無罪部分撤銷。
甲○○共同連續乘他人急迫貸以金錢，而取得與原本顯不相當之
重利，處有期徒刑月，如易科罰金，以銀元佰元即新臺幣玖
佰元折算壹日，減為有期徒刑壹月又拾伍日，如易科罰金，以銀
元佰元即新臺幣玖佰元折算壹日，緩刑貳年。
    事  實
一、何文勤（重利部分經臺灣臺中地方法院以九十五年度易字第
    二二０號判處有期徒刑四月確定）與甲○○基於重利之概括
    犯意聯絡，先由甲○○向褚珂琦、丁○○、丙○○○等人以
    支付利息方式取得資金，再自民國九十四年二月中旬起至同
    年七月底止，推由何文勤以蔡先生名義，在聯合報刊登「身
    分證汽機車借款，來電就借１～５萬」之分類廣告，並載明
    聯絡電話，誘使急迫之不特定人撥打電話向其借款，以收取
    與原本顯不相當之重利。因而陸續有需款孔急之羅美嬌、劉
    明福、葉真慧、李榮福、王永津向何文勤借款，何文勤、甲○○因而取得與原本顯不相當之重利（詳如附表）。事後羅
    美嬌無力繼續繳付利息及返還借款，於同年八月二十五日上
    午某時，以電話聯絡何文勤時，何文勤竟個人另行基於恐嚇
    危害安全之犯意，以加害生命之事向羅美嬌恐嚇稱「妳去死
    啦」、「妳死一死我就不用收了」等語，使羅美嬌心生畏懼
    ，致生危害於安全。嗣經羅美嬌報警處理，而為警於同年八
    月二十五日十一時二十分許，在羅美嬌經營之上開工廠外，
    當場逮捕前來向羅美嬌收取利息之何文勤，並在何文勤駕駛
    之自小客車內扣得劉明福所有國民身分證一張（該身分證已
    發還劉明福，同時查扣與本案無關之劉明福所簽發面額二十
    萬元之支票一張、不詳姓名人所簽發面額十萬元之本票一張
    及胡銘德所開立之借據一張）。
二、案經臺中縣警察局移送臺灣臺中地方法院檢察署檢察官偵查
    起訴。
    理  由
一、訊據被告甲○○固不否認其夫何文勤確有上述重利情事，惟
    矢口否認有何不法犯行，辯稱伊對何文勤行為均不知情，亦
    未參與云云，然查被告與褚珂琦、丁○○、丙○○○（下稱
    褚珂琦等三人）為友人，被告甲○○自民國九十三年間某日
    起，以可獲得五分之利潤為由，多次向褚珂琦等三人邀約投
    資房屋代墊款，褚珂琦等人因而陸續匯款多筆至被告甲○○
    在合作金庫銀行神岡分行（下稱合庫銀行）之帳戶，被告甲○○再將褚珂琦等之匯款金額交由被告何文勤處理等情，業
    據褚珂琦、丁○○、丙○○○三人分別於偵訊指述甚詳，並
    有被告甲○○合庫銀行神岡分行帳戶交易明細資料、褚珂琦
    等三人之匯款金額資料、何文勤之合庫銀行神岡分行帳戶交
    易明細資料、丁○○之臺灣銀行公館分行帳戶交易明細表及
    丙○○○之中華郵政股份有限公司板橋郵局帳戶交易明細表
    等資料可佐，自可證被告有收受證人褚珂琦、丁○○、丙○○○款項，並以此等款項供何文勤經營錢莊無訛，被告固辯
    稱對何文勤所為均不知情云云，然被告與何文勤為夫妻關係
    ，丁○○等人則與何文勤無何關係，上述取自丁○○等人之
    款項不少，被告豈有不明究理，即將此等款項交予何文勤之
    理，況褚珂琦等尚知道何文勤是從事代墊款收取利息之業務
    ，每月十萬元可以賺五千元之利息（即年息百分之六十），
    每筆匯款均有與褚珂琦用電話確認，為了對帳，每筆本金、
    利息、次月回收的利息等資料都有紀錄，亦有相關筆錄可證
    ，則褚珂琦等人尚且知悉何文勤所從事之業務、放出款項之
    利率為何，身為何文勤與褚珂琦等中間人之被告甲○○豈有
    反不知之理？而何文勤所涉重利犯行為何文勤於本身刑案中
    坦承不諱，核與被害人羅美嬌、劉明福、葉真慧、李榮福、
    王永津等分別於警訊、偵查中供述之情節相符，是被告所辯
    顯係畏罪飾卸之詞，無從採信，本案事證明確，被告犯行至
    堪認定。
三、核被告所為，係犯刑法第三百四十四條之重利罪。被告與何
    文勤具有共同犯罪之犯意聯絡與行為分擔，是為共同正犯，
    其先後多次重利犯行，時間緊接，犯罪構成要件相同，顯係
    基於概括犯意反覆為之，為連續犯，應以一罪論，原審就被
    告重利部分遽為無罪之判決，尚有未洽，應予撤銷，審酌被
    告犯罪之動機、手段及其犯後態度等一切情狀，處以如主文
    第二項所示之刑，又中華民國九十六年罪犯減刑條例於九十
    六年七月十六日生效，被告犯罪時間在中華民國九十六年四
    月二十四日以前，所犯之罪合於減刑條件，爰依中華民國九
    十六年罪犯減刑條例第二條第一項第三款、第七條予以減刑
    ，並諭知易科罰金之折算標準，又被告前未曾受有期徒刑以
    上刑之宣告，有臺灣高等法院被告全國前案紀錄表在卷足憑
    ，經此偵審程序之教訓，當知所警惕，信無再犯之虞，本院
    認所宣告之刑，以暫不執行為適當，爰併宣告緩刑二年，以
    啟自新。
四、
　(一)按刑法第二條第一項之規定，係規範行為後「法律變更」所
  　生新舊法比較適用之準據法，故被告行為後刑法條文之修正
    ，對於被告並無有利或不利之情形者（例如新舊法處罰輕重
    相同，犯罪構成要件亦無寬嚴之別等），即無適用修正後刑
    法第二條第一項之規定比較新舊法適用之問題，應依一般法
    律適用之原則，適用現行、有效之裁判時法論處（參考最高
    法院九十五年度台上字第五五八九、五六六九號、九十六年
    度台上字第四一八五號判決意旨）。查九十四年二月二日修
    正公布，而於九十五年七月一日生效實施之刑法，就第二十
    八共犯及關於法定罰金刑最高額之規定，與修正前刑法比較
    ，並無較有利或不利之情形，此部分應逕依現行法。
  (二)又查刑法於九十四年二月二日修正公布，九十五年七月一日
    施行，被告行為後，刑法第五十六條關於連續犯之規定業已
    刪除，是被告行為後法律已有變更，而本件被告於舊法時期
    所犯之多次重利罪，依修正施行前刑法第五十六條之規定，
    為連續犯，應以一罪論，僅得加重其刑至二分之一；而依修
    正施行後之刑法，並無連續犯之規定，且依新法應各別多次
    論斷之結果（即數罪併罰），其刑度應較修正前應依刑法第
    五十六條之規定以一連續重利罪為重，經比較新舊法結果，
    應依刑法第二條第一項之規定，以被告行為時之規定較有利
    於被告，自應依刑法第二條第一項規定，適用修正施行前之
    刑法第五十六條規定，論以連續重利罪。
  (三)又被告行為後，罰金罰鍰提高標準條例第二條業已刪除，而
    刑法第四十一條第一項前段關於易科罰金之折算標準，於九
    十四年二月二日修正公布，已由舊法之銀元一百元、二百元
    、三百元修正為新台幣一千元、二千元、三千元，因屬科刑
    規範事項之變更，其折算標準為裁判時所應諭知，自有就新
    舊法規定比較之必要，經比較新舊法結果，以被告行為時之
    舊法較為有利於被告，是依現行刑法第二條第一項之規定，
    應適用被告行為時之舊法即依修正前刑法第四十一條第一項
    前段，九十五年五月十七日修正前罰金罰鍰提高標準條例第
    二條之規定，諭知以銀元三百元折算一日為易科罰金之折算
    標準。
據上論結，應依刑事訴訟法第三百六十九條第一項前段、第三百
六十四條、第二百九十九條第一項前段，刑法第二十八條、第三
百四十四條，九十四年二月二日修正公布前刑法第五十六條、第
四十一條第一項前段、第七十四條第一款，中華民國九十六年罪
犯減刑條例第二條第一項第三款、第七條、第九條，刑法施行法
第一條之一，九十五年五月十七日修正前罰金罰鍰提高標準條例
第二條，判決如主文。
本案經檢察官乙○○到庭執行職務。
中　　華　　民　　國　　96　　年　　12　　月　　13　　日
　　        刑事第一庭　審判長法　官　陳　紀　綱
                              法　官　張  智  雄
                              法　官　姚　勳　昌
上列正本證明與原本無異。
不得上訴。
                              書記官  吳　宗  玲
中　　華　　民　　國　　96　　年　　12　　月　　13　　日
刑法第三百四十四條：
乘他人急迫、輕率或無經驗貸以金錢或其他物品，而取得與原本
顯不相當之重利者，處一年以下有期徒刑、拘役、或科或併科一
千元以下罰金。
附表：
┌──┬───┬────┬──────┬─────┬───┬────────┐
│編號│借款人│借款日期│借款金額    │實取金額  │年利率│備           註 │
├──┼───┼────┼──────┼─────┼───┼────────┤
│1   │羅美嬌│94.05.20│NT100000    │NT77000   │720%  │預扣第1期，另第1│
│    │      │        │            │          │      │次借款再扣手續費│
│    │      │        │            │          │      │3000元。        │
├──┼───┼────┼──────┼─────┼───┼────────┤
│2   │羅美嬌│94.7月初│NT50000     │NT20000   │720%  │預扣第一期及扣除│
│    │      │        │            │          │      │前次借款利息。  │
├──┼───┼────┼──────┼─────┼───┼────────┤
│3   │劉明福│95.6月初│NT0000000   │NT915000  │306%  │預扣第一期利息。│
│    │      │        │            │          │      │                │
├──┼───┼────┼──────┼─────┼───┼────────┤
│4   │劉明福│95.6月初│NT0000000   │NT915000  │306%  │預扣第一期利息。│
│    │      │        │            │          │      │                │
├──┼───┼────┼──────┼─────┼───┼────────┤
│5   │葉真慧│95.6月初│NT0000000   │NT0000000 │306%  │預扣第一期利息及│
│    │      │        │            │          │      │手續費          │
├──┼───┼────┼──────┼─────┼───┼────────┤
│6   │葉真慧│95.6月中│NT0000000   │NT0000000 │306%  │預扣第一期利息及│
│    │      │旬      │            │          │      │手續費          │
├──┼───┼────┼──────┼─────┼───┼────────┤
│7   │李榮福│94.5月初│NT150000    │NT135000  │360%  │預扣第一期利息。│
│    │      │        │            │          │      │                │
├──┼───┼────┼──────┼─────┼───┼────────┤
│8   │王永津│93.10.月 │NT130000    │NT102000  │828%  │預扣第一期利息。│
│    │      │初      │            │          │      │                │
└──┴───┴────┴──────┴─────┴───┴────────┘
